臺灣宜蘭地方法院刑事判決　　　　　　　 96年度簡上字第2號
上　訴　人
即　被　告　乙○○
選任辯護人　李秋銘律師
　　　　 　 黃金亮律師
上列上訴人即被告因竊盜案件，不服本院宜蘭簡易庭於中華民國
95年11月30日所為95年度宜簡字第389號第一審簡易判決（聲請
簡易判決處刑案號：臺灣宜蘭地方法院檢察署95年度偵字第4072
號），提起上訴，本院管轄之第二審合議庭判決如下：
    主  文
原判決撤銷。
乙○○意圖為自己不法之所有，而侵占離本人所持有之物，處罰
金新臺幣捌仟元，如易服勞役，以新臺幣壹仟元折算壹日。
    事  實
一、乙○○於民國95年10月25日13時50分許，在宜蘭縣宜蘭市○
    ○路○段130號中山路郵局使用自動提款機提款時，發現自動
    提款機上遺留一皮包【內有新臺幣（下同）二千元、提款卡
    二張、信用卡五張、身分證一張、駕照一張、健保卡一張。
    該皮包係丙○○於同日13時45分許，使用同一自動提款機時
    ，因屢次操作不成功，丙○○急於離開自動提款機，欲至郵
    局櫃臺詢問時，匆促間所遺留。】，詎乙○○見狀，竟基於
    為自己不法所有之意圖，於拾起上開離本人所持有之皮包後
    ，既未送交予郵局或警局招領，亦未通知及交還所有人，而
    予以侵占入己。嗣乙○○於離開郵局並取走該皮包內之現金
    二千元後，方趁人不注意之際，將該皮包（含提款卡二張、
    信用卡五張、身分證一張、駕照一張、健保卡一張）放回中
    山路郵局內某處，其後始由其他至郵局辦理業務之人發現，
    並將皮包交予郵局櫃臺人員。而丙○○於同日14時許，在郵
    局大廳等候叫號時，始發現皮包不見，於至自動提款機處尋
    找未獲，及請郵局警衛大聲向櫃臺人員詢問有無拾獲皮包而
    無結果後，方至警局報案，經警方調閱自動提款機監視錄影
    畫面後，始循線查知上情。
二、案經宜蘭縣警察局宜蘭分局報請臺灣宜蘭地方法院檢察署檢
    察官偵查聲請以簡易判決處刑。
    理    由
一、訊據被告乙○○固不否認有於95年10月25日13時50分許，在
    宜蘭縣宜蘭市○○路○段130號中山路郵局自動提款機處，拾
    得丙○○遺留於該處之皮包，且將皮包攜離自動提款機及郵
    局，嗣約於十分鐘後，始將該皮包放回中山路郵局之事實（
    見本院二審卷第18、20、75頁），惟矢口否認有何侵占之犯
    行，辯稱「拾獲皮包後，我翻開皮包，只見到裡面有一張女
    孩子的照片，我拿皮包趕出去，是要到郵局外面看遺失人在
    不在，沒有看見遺失人後，就將皮包放回自動提款機上，我
    沒有侵占之意思，更沒有拿走皮包內之二千元。當初我有要
    求警察讓我看自動提款機的錄影紀錄，警察不給我看，也沒
    有提出後半段之錄影畫面，不能僅因為我曾拿走皮包，就說
    我有侵占之意圖。」云云。經查：
（一）丙○○於95年10月25日13時45分許，至宜蘭縣宜蘭市○○
      路○段130號中山路郵局使用自動提款機時，因屢次操作不
      成功，丙○○急於離開自動提款機，欲至郵局櫃臺詢問時
      ，匆促間將隨身攜帶之皮包一只（內有二千元、提款卡二
      張、信用卡五張、身分證一張、駕照一張、健保卡一張）
      遺留在自動提款機上。其後，乙○○於同日13時50分許，
      至中山路郵局使用同一自動提款機提款時，發現該提款機
      上遺留上開皮包後，便將該皮包取置於手上，並於使用自
      己之提款卡提款完畢後，將該皮包攜離自動提款機及郵局
      等事實，業據證人丙○○於警詢及本院審理時證述綦詳（
      見警卷第7頁、本院卷第67頁。按檢察官、被告、辯護人
      均同意採用證人於警詢中之陳述為本案證據。），核與被
      告前揭自白相符。而經本院勘驗案發時中山路郵局自動提
      款機監視錄影光碟片畫面，其結果亦確為：「第二個檔案
      名稱為日期2006年10月25日13時41分58秒至13時51分48
      秒為本案部分，監視畫面為靠近門口之提款機，可看到提
      領正面及大門出入口。
      １、時間13：44：22被害人丙○○出現在監視畫面中，被
          害人手持一深咖啡色大皮包，放置於提款機上準備提
          領。
      ２、時間13：44：27被害人右手自深咖啡色大皮包內拿出
          一個小皮包放置於提款機上，左手拿出一張紙。
      ３、時間13：44：30被害人左手將紙張放在提款機上，打
          開小皮包，抽出提款卡，然後亦將小皮包放在提款機
          上，插入提款卡提領。
      ４、時間13：44：45被害人看著紙張，輸入資料。
      ５、時間13：45：15被害人拿出提款卡，觀看著提款卡。
      ６、時間13：45：33被害人右手提起大皮包，左手拿著紙
          張及提款機，轉向左側出監視畫面，將小皮包留在提
          款機上。
      ７、時間13：49：37被告出現於監視畫面中，打開自己的
          黑色皮包，此時被害人之皮包仍放置於提款機上，被
          告尚未去碰它。
      ８、時間13：49：41被告在提款機前東張西望。
      ９、時間13：49：47被告打開被害人的皮包觀看。
      １０、時間13：49：48被告拿起被害人的皮包，連同自己
            的皮包在手上，繼續東張西望。
      １１、時間13：50：11被告將被害人之皮包放在提款機上
            ，打開自己皮包，抽出提款卡提款，此時被告將自
            己皮包放在被害人皮包上面，繼續東張西望。
      １２、時間13：51：12被告抽出提款卡。
      １３、時間13：51：20被告自提款機中取出提領的二千元
            紙鈔，隨即放入自己口袋內。
      １４、時間13：51：26被告將卡片塞入皮包中，拉上皮包
            拉鍊，拿起皮包，抽出交易明細表，轉向左側出監
            視畫面，提款機前並無任何皮包。
      １５、時間13：51：48被告走向郵局大門，此時畫面上可
            看出被告手上持有一皮包。」等情，此有勘驗筆錄
      、自動提款機監視錄影光碟片及翻拍相片可佐。
（二）其次，丙○○於95年10月25日13時45分許，因疏忽而將皮
      包一只（內有二千元、提款卡二張、信用卡五張、身分證
      一張、駕照一張、健保卡一張）遺留在中山路郵局自動提
      款機後，直至同日14時許，丙○○在郵局大廳等候叫號時
      ，始發現皮包不見，丙○○至自動提款機處尋找未獲，並
      請郵局警衛大聲向櫃臺人員詢問有無拾獲皮包而無結果後
      ，便至警局報案，經警方陪同丙○○至中山路郵局調閱自
      動提款機監視錄影帶畫面後，郵局櫃臺人員甲○○於95年
      10月25日14時45分許告知丙○○已有人拾獲其皮包，丙○
      ○始許取回皮包，丙○○事後檢查皮包內物品，發現皮包
      內之現金二千元已不見等事實，亦據證人丙○○及郵局櫃
      臺員甲○○於本院審理時結證明確（依序見本院二審卷第
      67至71、54頁），並有贓物認領保管單一件在卷可稽。
（三）再者，衡諸常理，拾獲物品之人，若無侵占之意圖，依常
      理拾獲人應通知所有人或於拾獲現場等待所有人出現，並
      將拾獲物還給所有人、或將拾獲物送交警局招領、或將拾
      獲物送交拾獲地機關招領，殊無將拾獲物攜離現場一段時
      間後，事後再將之放回現場附近之理。本件情形，證人丙
      ○○係於95年10月25日13時45分許將皮包遺留於自動提款
      機上、被告於同日13時50分許取走上開皮包離開自動提款
      機及郵局、證人丙○○於同日14時許發現皮包不見，至自
      動提款機處尋找皮包未獲後，請郵局警衛大聲向櫃臺人員
      詢問有無拾獲皮包而仍無結果；郵局櫃臺人員於95年10月
      25日14時45分許告知證人丙○○有人拾獲其皮包，證人丙
      ○○始許取回皮包，並發現皮包內之現金二千元已不翼而
      飛等情，業經認定在前，顯然被告於拾得皮包後，已將皮
      包攜離自動提款機及郵局至少有十分鐘之久，且既未將皮
      包送還給證人丙○○，亦未將皮包送交警局或中山路郵局
      招領，直至於當日14時以後，方趁人不注意之際，將皮包
      放回郵局某處，被告之所為顯與前揭常情不符。且苟被告
      並無侵占上開皮包之不法意圖，並無取走該皮包內之現金
      二千元，則其為何將皮包攜離自動提款機及郵局長達十分
      鐘以上？為何事後放回皮包時，該皮包內之現金二千元已
      不翼而飛？況且，依前揭勘驗結果，可知被告發現自動提
      款機上被害人所遺留之皮包後，便有不斷東張西望，將自
      己皮包壓在被害人之皮包上掩飾，且將皮包攜離自動提款
      機及郵局等不尋常之舉動。佐以被告於警詢時亦坦承「拾
      獲皮包後，順手將皮包置於個人口袋內」等情（見警卷第
      3頁）。依此，益徵被告於發現及拾得被害人所遺留之皮
      包後，確有侵占之不法意圖甚明，否則被告怎會有上揭東
      張西望並將皮包置於個人口袋內之不尋常舉動。從而，被
      告所辯「伊拾獲皮包後，是要到郵局外面看遺失人在不在
      ，沒有看見遺失人後，就將皮包放回自動提款機，伊沒有
      侵占之意思，更沒有拿走皮包內之二千元。」云云，顯與
      實情不符，自不可採信。末查，即便有監視錄影畫面足以
      佐證被告事後已放回皮包，然揆諸前揭說明，顯然無從由
      被告將皮包攜離自動提款機及郵局長達十分鐘後，始將皮
      包放回郵局之舉動，即推得被告無不法侵占意圖之結論，
      故被告所辯「當初我有要求警察讓我看自動提款機的錄影
      紀錄，警察不給我看，也沒有提出後半段之錄影畫面，不
      能僅因為我曾拿走皮包，就說我有侵占之意圖。」云云，
      亦不足取。
（四）綜上所述，本件事證已臻明確，被告侵占離本人所持有之
      物之客觀犯行及主觀犯意，均堪認定，應依法論科。
二、按刑法第337條所謂「離本人所持有之物」，係指物之離其
    持有，非出於本人之意思者而言，故除遺失物、漂流物外，
    凡非基於持有人之意思，一時脫離其本人所持有之物均屬「
    離本人所持有之物」。又侵占脫離物罪，係即成犯，以凡拾
    得他人之物者，未予通知所有人或公告招領，為自己或第三
    人不法所有之意思與行為即為完成。查本件皮包（內有二千
    元、提款卡二張、信用卡五張、身分證一張、駕照一張、健
    保卡一張）乃被害人丙○○因一時疏忽遺忘於自動提款機上
    ，而暫時脫離本人之持有，自屬離本人所持有之物，迺被告
    乙○○於拾得該皮包後，竟意圖為自己不法之所有，將之侵
    占入己，核其所為，係犯刑法第337條侵占離本人所持有之
    物罪。公訴人起訴認被告係犯刑法第320條第1項之竊盜罪，
    於認定上已與事實有所未合，業如前述，惟「侵占離本人持
    有之物罪」之行為人，對該物並未先具有委任管理等持有之
    關係，此與其他類型之侵占罪不同，而與「竊盜罪」相同，
    且所謂「侵占」與「竊盜」，俱以不法手段占有領得財物，
    其客觀構成要件之主要事實雷同，二罪復同以為自己或第三
    人不法之所有為主觀要件，同以他人之財物為客體，同為侵
    害財產法益之犯罪，罪質尚無差異，應認為具有社會基本事
    實同一性，爰依法變更起訴法條。
三、原審固認被告犯刑法第320條第1項竊盜罪，罪證明確並予論
    罪科刑，惟依前所述，被告之所為應係犯刑法第337條侵占
    離本人所持有之物罪，原審上開認定自有未洽，原判決即屬
    無可維持，被告上訴指摘此部分為有理由，應由本院將原判
    決予以撤銷改判。爰審酌被告之素行、智識程度；犯罪之動
    機、目的、手段、所得財物價值；犯後猶飾詞否認犯行之態
    度及被害人所受損害等一切情狀，量處如主文所示之刑，並
    諭知易服勞役之折算標準，以示懲儆。
據上論斷，應依刑事訴訟法第455條之1第1項、第3項、第369條
第1項前段、第364條、第299條第1項前段、第300條，刑法施行
法第1條之1，刑法第337條、第42條第3項，判決如主文。
本案經檢察官吳志成到庭執行職務。
中　　華　　民　　國　　96　　年　　6　　月　  　1　　日
                  刑事第三庭  審判長法  官  林惠玲
                                    法  官  鄧晴馨
                                    法  官  劉家祥
以上正本證明與原本無異。
本件不得上訴。
                                    書記官  邱淑秋
中　　華　　民　　國　　96　　年　　6 　　月　　4 　　日
